【裁判字號】    97,訴,1912
【裁判日期】    971128
【裁判案由】    確認債權存在
【裁判全文】
臺灣臺中地方法院民事判決              97年度訴字第1912號
原      告  甲○○
            丙○○
            丁○○
            乙○○
兼上列四人
訴訟代理人  戊○○    住同上
上  一  人
訴訟代理人  張淑琪  律師
被      告  己○○    住臺中縣.
訴訟代理人  尤雯雯  律師
上列當事人間確認債權不存在等事件，本院於民國97年11月20日
言詞辯論終結，判決如下：
    主      文
確認本院八十七年度促字第二一八九二號支付命令，被告對原告
之債權請求權，於原告每人各逾新臺幣貳拾貳萬壹仟元之本金、
利息部分不存在。
本院九十七年度執字第四０一二三號返還借款強制執行事件，被
告所據以對原告為強制執行之執行名義之債權請求權，本金部分
於原告每人各逾新臺幣貳拾貳萬壹仟元、利息部分於民國九十二
年一月十日以前之利息請求，對原告不得為強制執行。
原告其餘之訴駁回。
訴訟費用新臺幣壹萬貳仟零捌拾捌元，由被告負擔新臺幣陸仟零
肆拾肆元，餘由原告負擔。
    事實及理由
一、原告主張：
（一）先位之訴部分：
      被告前於民國87年5月20日以原告之被繼承人陳起智積欠
      借款新臺幣（下同）1,105,000元為由，向本院聲請核發8
      7年度促字第21892號支付命令。嗣陳起智於90年9月16日
      死亡，原告五人為陳起智之繼承人，被告乃持上開支付命
      令，依據繼承之法律關係，於97年1月11日向本院具狀聲
      請對原告五人為強制執行，狀內同時表明因原告無財產可
      供執行，請求逕行核發債權憑證，而由本院核發97年度執
      寅字第3924號債權憑證。97年5月26日被告續執該債權憑
      證，再聲請對原告五人為強制執行，本院民事執行處即於
      97年6月2日以中院彥民執97執寅字第40123號執行命令，
      記載於債權額1,115,000元（應為1,105,000元），及自87
      年6月25日起至清償日止，按年利率百分之5計算之利息，
      以及程序費用、執行費用之範圍內，執行原告丙○○對第
      三人台中縣永寧國民小學之薪資債權，目前仍在持續扣薪
      中。然查上開支付命令送達地址為「台中縣梧棲鎮○○路
      ○段374號」，而陳起智早於84年10月27日即將戶籍地遷往
      「台中縣梧棲鎮○○里○○鄰○○路○段378之10號」，足見
      支付命令送達時，陳起智並未居於台中縣梧棲鎮○○路○
      段374號處。故上開支付命令並非向應受送達人之住、居
      所為送達，顯非合法。又該支付命令之送達證書雖記載支
      付命令係由陳起智本人收受，並蓋有「陳起智」印章，然
      陳起智既未住居於該址，不可能於該址收受文件。原告亦
      從未見過陳起智持有、使用該印章，且核對該印文與被告
      所提出支付命令聲請狀後附陳起智本票上所蓋用之印文，
      迥不相同，原告否認該印章之真正；再者，本件被告聲請
      支付命令之金額為1,105,000元，然本院核發支付命令之
      金額則記載1,115,000元，足見陳起智並未收受該支付命
      令，否則對金額之誤載豈會無異議。故支付命令之送達不
      合法，不生確定效力等語。並聲明：確認本院87年度促字
      第21892號支付命令，被告對原告之債權1,115,000元及其
      利息不存在。
（二）備位之訴部分：
      原告於90年12月12日就陳起智之遺產及債權債務訂立遺產
      分割契約書，並依契約內容完成遺產分割登記，是原告等
      繼承人之連帶責任，應自90年12月12日遺產分割起經過5
      年後，即95年12月11日已告免除。而被告遲至97年1月11
      日，始依繼承之法律關係，具狀聲請對原告五人為強制執
      行，斯時原告繼承人之連帶責任既已免除，是被告請求原
      告連帶清償，即無理由。本院97年度執字第40123號強制
      執行事件核發執行命令，命原告應負連帶清償責任，與法
      不合。又被告於87年間取得支付命令後，遲至97年1月11
      日始聲請強制執行，顯已逾5年，是以92年1月10日前之利
      息債權已逾時效而消滅。被告就92年1月10日以前之利息
      債權自不得請求強制執行。此部分執行程序，不得執行等
      語。並聲明：(1)確認本院87年度促字第21892號支付命令
      ，被告對原告之債權請求權，於原告每人各逾221,000元
      之本金、利息部分不存在；(2)本院97年度執字第40123號
      返還借款強制執行事件，被告所據以對原告為強制執行之
      執行名義之債權請求權，本金部分於原告每人各逾221,00
      0元、利息部分於92年1月10日以前之利息請求，對原告不
      得為強制執行。
二、對被告抗辯之陳述：一般郵務人員送達文書時，並不查驗收
    件人持用者係本人或他人之印章，以及印章之真正，要難僅
    以送達證書上蓋有陳起智之印文，遽為推論陳起智本人親自
    收受支付命令。又被告早於87年間即聲請取得支付命令，而
    陳起智生前，名下擁有土地3筆、房屋1棟，並在87年設立權
    富有限公司，擔任代表人，公司資本額100萬元，足見其當
    時仍有資產，且經營正當事業，亦有收入。但被告於取得執
    行名義後長達10年間，竟未對陳起智聲請強制執行，迄陳起
    智死亡後，始對其繼承人聲請強制執行，顯違常情；其是否
    為避免陳起智發覺而故不為強制執行之聲請？令人懷疑。又
    依被告87年5月20日提出之支付命令聲請狀，其後附本票影
    本2張，其中一張未記載發票日，為無效票據。又該張本票
    記載到期日為85年12月1日，另一張本票之發票日為85年11
    月26日，顯見為前一張本票期限將屆至前所簽發；苟陳起智
    前債未清，被告怎會再同意出借款項? 殊不合理；被告取得
    支付命令之原因確有重大可疑，難以採信。
三、被告則以：本院87年度促字第21892號支付命令之送達證書
    ，業已由郵務人員送交陳起智本人收受，原告主張陳起智之
    收受不合法，自應負舉證之責；陳起智生前戶籍雖有遷移，
    並不表示支付命令未合法送達。又陳起智收受支付命令並未
    於20日聲明異議，即應受確定判決效力之拘束，原告起訴無
    理由，又被告當初聲請支付命令之金額確為1,105,000元等
    語，資為抗辯。並聲明：駁回原告之訴。
四、兩造不爭執之事實：
（一）被告在87年5月20日以陳起智為相對人請求返還借款1,105
      ,000 元，向本院聲請支付命令，本院於87年5月28日以87
      年度促字第21892號支付命令，裁定命陳起智清償1,115,0
      00元（應為1,105,000元）本息，送達後郵政機關送達證
      書記載，該支付命令係在87年6月24日送達至台中縣梧棲
      鎮○○路○段374號，且蓋印「陳起智」私章，而經過20日
      異議期間後，因未有異議之提出，本院在87年9月1日核發
      該支付命令確定證明書。
（二）原告甲○○為陳起智配偶，而原告乙○○、戊○○、丙○○、丁○○則為陳起智子女，陳起智於90年9月16日死亡
      時，原告丙○○、丁○○、乙○○、戊○○均已成年，且
      原告均未辦理拋棄繼承及限定繼承。
（三）被告在取得支付命令確定證明書後，直至97年1月11日第
      一次聲請對原告強制執行，並表明因原告無財產可供執行
      ，請求逕行核發債權憑證，續於97年5月26日再次聲請對
      原告強制執行。
（四）依據戶籍謄本記載，陳起智生前戶籍原設於台中縣梧棲鎮
      ○○路○段374號，於84年10月27日遷入台中縣梧棲鎮○○
      路○段378之10號。
五、得心證之理由：
甲、先位之訴部分：
    按債務人對於支付命令，未依民事訴訟法第516條第1項規定
    ，於送達後20日之不變期間內合法提出異議者，支付命令即
    與確定判決有同一之效力，此觀民事訴訟法第521條第1項規
    定自明，故凡確定判決所能生之既判力及執行力，確定之支
    付命令皆得有之，當事人不得就該法律關係更行起訴。而確
    定判決所生之既判力，除當事人就確定終局判決經裁判之訴
    訟標的法律關係，不得更行起訴或為相反之主張外，法院亦
    不得為與確定判決意旨相反之裁判。否則將使同一紛爭再燃
    ，即無以維持法之安定，及保障當事人權利、維護私法秩序
    ，無法達成裁判之強制性、終局性解決紛爭之目的。又命債
    務人為給付之確定判決，就給付請求權之存在有既判力，依
    民事訴訟法第400條第1項之規定，債務人不得對於債權人更
    行提起確認該給付請求權不存在之訴（最高法院26年渝上字
    第1161號判例參照）。再者，支付命令之送達，亦有民事訴
    訟法第136條第1項規定之適用，即送達於應受送達人之住居
    所、事務所或營業所行之。但在他處會晤應受送達人時，得
    於會晤處所行之。經查：
（一）本院發給87年度促字第21892號支付命令後，將應送達於
      債務人即陳起智之上開支付命令正本，送達至台中縣梧棲
      鎮○○路○段374號，送達證書並蓋印「陳起智」私章等事
      實，此有送達證書附於該支付命令事件卷宗內足按，復為
      兩造所不爭執，原告雖辯稱：陳起智早於84年10月27日即
      將戶籍地遷往台中縣梧棲鎮○○里○○鄰○○路○段378之10
      號等語，固據其提出戶籍謄本為證，惟依民事訴訟法第13
      6條第1項規定，送非必向戶籍地址送達始為合法，在他處
      會晤應受送達人時，得於會晤處所送達，亦屬合法。且陳
      起智雖於84年10月27日將戶籍變更後，然觀諸其遷移後之
      戶籍仍位於中央路1段，門牌號碼僅差距4號，二者之距離
      亦僅約500公尺而已，復據原告陳明在卷，及陳起智事後
      於85年11月26日所簽發之本票所載發票地仍記載為梧棲鎮
      ○○路○段374號，此有附於該支付命令事件卷宗內之本票
      影本一紙可稽，可見陳起智戶籍雖有遷移，惟仍與台中縣
      梧棲鎮○○路○段374號處所存有密切關係，況原告於本院
      審理時亦自承曾於90年間又整修台中縣梧棲鎮○○路○段3
      74號建物，足認該建物仍在使用中，是自不得僅以陳起智
      戶籍之遷移，而主張上開支付命令之送達不合法。又原告
      雖另主張：送達證書上所蓋陳起智印文非真正云云，惟為
      被告所否認，而原告復未能舉證以實其說，其前開主張，
      即難憑採。至於本院87年度促字第21892號支付命令，將
      被告聲請之金額，誤載為1,115,000元，固屬實情，惟支
      付命令金額之誤載，與支付命令之送達是否合法間，並無
      必然關係，且金額之誤差僅1萬元，是亦不得據此推論該
      支付命令未合法送達陳起智。
（二）本院87年度促字第21892號支付命令既經合法送達於陳起
      智，乃陳起智未於法定期間即送達後20日之不變期間內提
      出異議，該支付命令即與確定判決有同一效力，準此，陳
      起智即應給付被告1,115,000元本息，則被告對於陳起智
      有上開金額之給付請求權存在，即具有既判力，而原告分
      別為陳起智之配偶及子女，陳起智死亡後，原告均未辦理
      拋棄繼承及限定繼承，復為原告所不爭執，原告自應繼受
      陳起智前開債務。是原告猶以發生在前之送達不合法，請
      求確認本院87年度促字第21892號支付命令，被告對原告
      之債權本息不存在，即無理由，應予駁回。
乙、備位之訴部分：
（一）按繼承人對被繼承人之債務，負連帶責任。繼承人得隨時
      請求分割遺產。遺產分割後，其未清償之被繼承人之債務
      ，移歸一定之人承受，或劃歸各繼承人分擔，如經債權人
      同意者，各繼承人免除連帶責任。繼承人之連帶責任，自
      遺產分割時起，如債權清償期在遺產分割後者，自清償期
      屆滿時起，經過5年而免除，民法第1153條第1項、第1164
      條前段、第1171條分別定有明文。查原告於90年12月12日
      就陳起智之遺產及債權債務訂立遺產分割契約書，並依契
      約內容完成遺產分割登記，有遺產分割契約書影本一份在
      卷可稽，並為被告所不爭執，堪信為真。則原告主張其等
      繼承人之連帶責任，應自90年12月12日遺產分割起經過5
      年後，即95年12月11日而告免除，應屬可採。而被告遲至
      97年1月11日，始依繼承之法律關係，具狀聲請對原告五
      人為強制執行，斯時原告繼承人之連帶責任即已免除，是
      原告主張，被告聲請對原告強制執行時，其等對陳起智債
      務之連帶責任應已免除，核屬有據。
（二）次按遺產繼承人，除配偶外，依下列順序定之：1.直系血
      親卑親屬。2.父母。3.兄弟姊妹。4.祖父母。同一順序之
      繼承人有數人時，按人數平均繼承。。配偶與民法第1138
      條第一順序之繼承人同為繼承時，其應繼分與他繼承人平
      均，民法第1138條、第1141條本文、第1144條第1款分別
      定有明文。本件原告甲○○為陳起智配偶，而原告乙○○
      、戊○○、丙○○、丁○○則為陳起智子女，而陳起智死
      亡後，原告均未辦理拋棄繼承，為兩造所不爭執之事實，
      揆諸前開規定，原告五人之應繼分各為5分之1，又就被繼
      承人陳起智對被告之債務，雖如前述，原告五人得免除繼
      承人連帶責任，惟關於繼承人所負之債務，並未一併免除
      ，即原告仍應按其應繼分比例分擔該債務，原告之給付責
      任並不消滅，則前開繼承債務1,105,000元，即應由原告
      五人各負擔221,000元，是原告起訴請求確認本院87年度
      促字第21892號支付命令，被告對原告之債權請求權，於
      原告每人各逾221,000元之本金、利息部分不存在，即有
      理由。
（三）又按執行名義成立後，如有消滅或妨礙債權人請求之事由
      發生，債務人得於強制執行程序終結前，向執行法院對債
      權人提起異議之訴，強制執行法第14條第1項前段定有明
      文。查本院97執字第40123號強制執行事件，執行原告丙○○對第三人台中縣永寧國民小學之薪資債權，目前仍在
      持續扣薪之事實，業經本院調閱該案卷查核屬實，並為兩
      造所不爭執，是該強制執行程序尚未終結，足堪認定。而
      關於原告繼承陳起智1,105,000元之債務，被告對原告之
      債權請求權，於原告每人各逾221,000元之本金、利息部
      分不存在，復如上述，則超出上開範圍，被告對原告即屬
      不得強制執行。再按利息、紅利、租金、膽養費、退職金
      及其他1年或不及1年之定期給付債權，其各期給付請求權
      ，因5年間不行使而消滅，民法第126條定有明文。本件被
      告於87年5月28日取得支付命令後，遲至97年1月11日始聲
      請強制執行，顯已逾5年，是以92年1月10日前之利息債權
      已罹於時效而消滅，原告為時效抗辯並主張，就92年1月1
      0日以前之利息債權，被告不得請求強制執行，亦屬有據
      。
（四）綜上所述，原告主張其等繼承人之連帶責任，自遺產分割
      時起，經過5年而免除，及被告對原告之債權請求權，就9
      2年1月10日以前之利息請求，已罹於時滅而消滅等情，既
      可採信，被告所辯，均不足採。從而，原告依強制執行法
      第14條第1項規定提起本件訴訟，求為確認本院87年度促
      字第21892號支付命令，被告對原告之債權請求權，於原
      告每人各逾221,000元之本金、利息部分不存在；及本院9
      7年度執字第40123號返還借款強制執行事件，被告所據以
      對原告為強制執行之執行名義之債權請求權，本金部分於
      原告每人各逾221,000元、利息部分於92年1月10日以前之
      利息請求，對原告不得為強制執行之判決，為有理由，應
      予准許。
六、本件事證已臻明確，兩造其餘攻擊防禦方法，經審酌後，均
    與判決結果無影響，爰不分別斟酌論述，附此敘明。
七、訴訟費用負擔之依據：民事訴訟法第79條。
中    華    民    國    97    年    11    月    28    日
                  民事第二庭    法  官  楊國精
正本係照原本作成。
如對本判決上訴，須於判決送達後20日內向本院提出上訴狀。
中    華    民    國    97    年    11    月    28    日
                                書記官


司法院資訊處製作；財團法人民間司法改革基金會備份。
